ACORDAO-COMPLETO-2477531

ACÓRDÃO 8327/2021 ATA 20/2021 - SEGUNDA CÂMARA

VISTOS, relatados e discutidos estes autos de tomada de contas especial instaurada pelo Fundo Nacional de Desenvolvimento da Educação em desfavor de Manoel Marques Junior em razão da omissão no dever de prestar contas dos recursos repassados ao Município de Jacuípe/AL por força do Programa Nacional de Alimentação Escolar (PNAE) no exercício de 2016;
ACORDAM os Ministros do Tribunal de Contas da União, reunidos em sessão da Segunda Câmara, ante as razões expostas pelo Relator, em:
9.1. com fundamento nos arts. 1º, inciso I, 16, inciso III, alínea "b", e 19, parágrafo único, da Lei 8.443/1992, julgar irregulares as contas de Manoel Marques Júnior;
9.2. com fundamento no art. 58, inciso I, da Lei 8.443/1992, aplicar a Manoel Marques Júnior multa no valor de R$ 15.000 (quinze mil reais) , atualizado monetariamente desde a data do presente acórdão até a do efetivo recolhimento, se for pago após o vencimento, na forma da legislação vigente, fixando-lhe o prazo de 15 (quinze) dias, a contar do recebimento da notificação, para que comprove, perante este Tribunal, o recolhimento da quantia ao Tesouro Nacional, nos termos do art. 23, inciso III, alínea "a", da referida Lei, c/c o art. 214, inciso III, alínea "a", do Regimento Interno do TCU;
9.3. com fundamento no art. 28 da Lei 8.443/1992, autorizar, desde logo, a cobrança judicial das dívidas, caso não atendida a notificação;
9.4. com fundamento no art. 16, § 3º, da Lei 8.443/1992, c/c art. 209, § 7º, do Regimento Interno do TCU, remeter cópia deste acórdão à Procuradoria da República em Alagoas, para adoção das medidas que entender cabíveis;
9.5. encaminhar cópia deste acórdão ao Fundo Nacional de Desenvolvimento da Educação e ao responsável.

TCE instaurada pelo FNDE em razão da omissão no dever de prestar contas dos recursos repassados ao Município de Jacuípe/AL por força do PNAE no exercício de 2016.

Segunda Câmara

Município de Jacuípe/AL.

3. Responsável: Manoel Marques Junior (XXX.445.264-XX).

André Luís de Carvalho.

13.1. Ministros presentes: Augusto Nardes (na Presidência), Raimundo Carreiro e Bruno Dantas (Relator).
13.2. Ministro-Substituto que alegou impedimento na Sessão: André Luís de Carvalho.
13.3. Ministro-Substituto presente: Marcos Bemquerer Costa.

BRUNO DANTAS

Por registrar as principais ocorrências dos autos até o momento, resumindo os fundamentos das peças acostadas, adoto como relatório, com os ajustes necessários, a instrução da secretaria responsável pela análise do processo (peça 53) , que contou com a anuência do corpo diretivo da unidade (peças 54 e 55) e do Ministério Público junto ao TCU (peça 56) :
"INTRODUÇÃO
1. Cuidam os autos de tomada de contas especial instaurada pelo Fundo Nacional de Desenvolvimento da Educação, em desfavor de Manoel Marques Junior, Prefeito Municipal no período de 1/1/2013 a 31/12/2016, em razão da omissão no dever de prestar contas dos recursos recebidos por força do Programa Nacional de Alimentação Escolar (PNAE) , no exercício de 2016, cujo prazo encerrou-se em 21/8/2017.
HISTÓRICO
2. Em 10/4/2019, com fundamento na IN-TCU 71/2012, alterada pela IN-TCU 76/2016 e DN-TCU 155/2016, o dirigente do FNDE autorizou a instauração da tomada de contas especial (peça 1) . O processo foi registrado no sistema e-TCE sob o número 2412/2019.
3. Os recursos repassados pelo FNDE ao município de Jacuípe/AL, no âmbito do Programa Nacional de Alimentação Escolar (PNAE) - exercício 2016, totalizaram R$ 223.868,00 (peça 7) .
4. O fundamento para a instauração da Tomada de Contas Especial, conforme consignado na matriz de responsabilização elaborada pelo tomador de contas, foi a constatação da seguinte irregularidade:
'Não comprovação da boa e regular aplicação dos recursos federais repassados à Prefeitura Municipal de Jacuípe - AL, em face da omissão no dever de prestar contas dos valores transferidos, no âmbito do Programa Nacional de Alimentação Escolar (PNAE) , no exercício de 2016, cujo prazo encerrouse em 21/8/2017.'
5. O responsável arrolado na fase interna foi devidamente comunicado e, diante da ausência de justificativas suficientes para elidir a irregularidade e da não devolução dos recursos, instaurou-se a tomada de contas especial.
6. No relatório (peça 17) , o tomador de contas concluiu que o prejuízo importaria no valor original de R$ 223.868,00, imputando-se a responsabilidade a Manoel Marques Junior, Prefeito Municipal no período de 1/1/2013 a 31/12/2016, na condição de gestor dos recursos.
7. Em 23/8/2019, a Controladoria-Geral da União emitiu o relatório de auditoria (peça 18) , em concordância com o relatório do tomador de contas. O certificado de auditoria e o parecer do dirigente do órgão de controle interno concluíram pela irregularidade das presentes contas (peças 19 e 20) .
8. Em 3/9/2019, o ministro responsável pela área atestou haver tomado conhecimento das conclusões contidas no relatório e certificado de auditoria, bem como do parecer conclusivo do dirigente do órgão de controle interno, manifestando-se pela irregularidade das contas, e determinou o encaminhamento do processo ao Tribunal de Contas da União (peça 21) .
9. Em instrução inicial (peça 25) , foi proposta a citação e audiência do responsável, em razão da não comprovação da boa e regular aplicação dos recursos federais repassados ao município de Jacuípe/AL, em face da omissão no dever de prestar contas dos valores transferidos, no âmbito do Programa Nacional de Alimentação Escolar (PNAE) , no exercício de 2016, cujo prazo encerrou-se em 21/8/2017.
10. Em resposta à citação e à audiência, o responsável apresentou defesa (peças 30 a 32) , alegando que apresentou toda a documentação comprobatória para prestação de contas posteriormente à sua citação.
11. Em instrução de peça 39, foi proposta diligência ao FNDE para que encaminhasse documento técnico acerca da análise da prestação de contas dos recursos repassados ao município de Jacuípe/AL, no âmbito do Programa Nacional de Alimentação Escolar (PNAE) , no exercício de 2016.
12. Em resposta à diligência, o FNDE encaminhou a Nota Técnica 1894327/2020 (peça 48) .
ANÁLISE DOS PRESSUPOSTOS DE PROCEDIBILIDADE DA IN-TCU 71/2012
Apreciação do Prejuízo ao Contraditório e Ampla Defesa
13. Verifica-se que não houve o transcurso de mais de dez anos desde o fato gerador sem que tenha havido a notificação do responsável pela autoridade administrativa federal competente (art. 6º, inciso II, c/c art. 19, da IN-TCU 71/2012, modificada pela IN-TCU 76/2016) , uma vez que o fato gerador da irregularidade sancionada ocorreu em 22/8/2017, haja vista que o vencimento do prazo para prestação de contas deu-se em 21/8/2017, e o responsável foi notificado sobre a irregularidade, pela autoridade administrativa competente, conforme abaixo:
13.1. Manoel Marques Junior, por meio do ofício acostado à peça 2, p. 3-4, recebido em 14/6/2018, conforme AR (peça 3) .
Valor de Constituição da TCE
14. Verifica-se, ainda, que o valor atualizado do débito apurado (sem juros) , em 1º/1/2017, é de R$ 228.756,40, portanto, superior ao limite mínimo de R$ 100.000,00, na forma estabelecida conforme os arts. 6º, inciso I, e 19, da IN-TCU 71/2012, modificada pela IN-TCU 76/2016.
OUTROS PROCESSOS/DÉBITOS NOS SISTEMAS DO TCU COM O MESMO RESPONSÁVEL
15. Não foi encontrado débito imputável ao responsável em outros processos no Tribunal.
16. A tomada de contas especial está, assim, devidamente constituída e em condição de ser instruída.
EXAME TÉCNICO
17. Da análise dos documentos presentes nos autos, verifica-se que Manoel Marques Junior era a pessoa responsável pela gestão e execução dos recursos federais recebidos à conta do Programa Nacional de Alimentação Escolar (PNAE) - exercício 2016, e que Amaro Ferreira da Silva Junior era a pessoa responsável pela respectiva prestação de contas, tendo o prazo final para sua apresentação expirado em 21/8/2017.
18. Verifica-se que foi dada oportunidade de defesa ao agente responsabilizado na fase interna, em obediência aos princípios constitucionais que asseguram o direito ao contraditório e à ampla defesa (art. 5º, inciso LV, da Constituição Federal) , conforme detalhado no item 'Análise dos Pressupostos de Procedibilidade da IN-TCU 71/2012', subitem 'Apreciação do Prejuízo ao Contraditório e Ampla Defesa'.
19. Entretanto, o responsável não apresentou justificativas suficientes para elidir a irregularidade e não recolheu o montante devido aos cofres do Fundo Nacional de Desenvolvimento da Educação, razão pela qual sua responsabilidade deve ser mantida.
20. Após analisar a prestação de contas intempestiva do PNAE/2016, o FNDE emitiu a Nota Técnica 1894327/2020 (peça 48) , que registrou o não encaminhamento do Parecer Conclusivo do Conselho de Alimentação Escolar (CAE) , o que impossibilitou atestar a boa e regular aplicação dos recursos no objeto do programa.
21. Nesse aspecto, cumpre destacar que o art. 35, inciso III, da Resolução-CD/FNDE 26/2013, estabelece que o CAE deverá analisar a prestação de contas e emitir Parecer Conclusivo acerca da execução do programa.
21.1. Em deliberação mais recente do Tribunal (Acórdão 6597/2020-TCU-Segunda Câmara) , o Relator Ministro Marcos Bemquerer tratou dessa questão nos seguintes termos:
'10. De proêmio, ressalto que as prestações de contas recebidas pelo FNDE têm natureza essencialmente declaratória, pois, em consonância com a sistemática e as regras que regulam o PNAE, as ações de fiscalização mais relevantes cabem ao Conselho de Alimentação Escolar - CAE, colegiado incumbido de acompanhar a aplicação dos recursos federais e de receber e analisar a prestação de contas (¿) . Logo, o CAE constitui-se em importante instância de controle sobre a correção do uso dos recursos do PNAE.
11. A jurisprudência desta Casa de Contas assentava o entendimento de que a falta de parecer do CAE, por si só, impossibilitaria a comprovação do bom e regular emprego dos valores federais, conforme excertos colhidos da ferramenta de pesquisa deste Tribunal 'Jurisprudência Selecionada':
Acórdãos 3.871/2019 e 4.716/2018, ambos da 2ª Câmara (de minha relatoria) 
'A ausência do parecer do Conselho de Alimentação Escolar  (CAE) acerca da prestação de contas impede a comprovação da lisura na gestão dos recursos recebidos à conta do Programa Nacional de Alimentação Escolar (PNAE) .'
Acórdão 4811/2016-TCU-Segunda Câmara (rel. min. Ana Arraes) 
'A ausência do parecer do Conselho de Alimentação Escolar (CAE) , contendo manifestação conclusiva do referido conselho, em documento assinado por seu titular e demais integrantes, impede a comprovação da boa e regular aplicação dos valores federais recebidos à conta do Programa Nacional de Alimentação Escolar.'
12. Ocorre que esta Casa de Contas revisitou o tema, passando a conferir nova orientação jurisprudencial para essa hipótese fática, consoante o excerto de julgado decorrente do Acórdão 662/2020-TCU-Plenário (rel. min. Ana Arraes) , verbis:
'A ausência de parecer do Conselho de Alimentação Escolar na prestação de contas do Programa Nacional de Alimentação Escolar gera presunção relativa de dano ao erário, não impedindo que a comprovação da boa e regular utilização dos recursos se faça por intermédio de outros meios lícitos de prova.'
13. Para melhor aproximação com a matéria, reproduzo as razões jurídicas de decidir que fundamentaram o giro hermenêutico inserto no Acórdão 662/2020-TCU-Plenário (grifos meus) :
'17. A despeito de haver precedentes dos órgãos fracionários desta Corte, inclusive um de minha relatoria, no sentido de que a ausência do parecer impede a comprovação, impõe-se a revisão desse entendimento, tendo em vista o princípio da verdade material, que rege a processualística no TCU.
18. Observo, nesse sentido, que este Tribunal já relevou, até mesmo, ausência de notas fiscais em prestações de contas ao ser comprovado, por outros meios, o emprego dos recursos no objeto conveniado (Acórdão 38/2007-TCU-Segunda Câmara, rel. min. Ubiratan Aguiar, e Acórdão 5266/2018-TCU-Primeira Câmara, rel. min. Weder de Oliveira) .
19. Ora, se a Corte relevou tal ausência, a fortiori ratione, deverá fazê-lo quanto à falta do parecer do CAE se outros elementos puderem comprovar a boa e regular aplicação dos recursos repassados.
20. Além disso, é importante salientar que a manifestação do TCU nas contas não está vinculada àquele parecer.
21. Portanto, referido documento não pode ser considerado elemento essencial para a presente análise, a despeito de sua ausência na prestação de contas constituir falha formal que sugira falta de efetivo controle social no município, esta, sim, irregularidade grave, a qual, para sua devida caracterização, exige apuração mais aprofundada.
 (¿) 
23. Nesse contexto, conclui-se que a ausência de parecer do CAE na prestação de contas do PNAE não gera presunção absoluta de débito, não impedindo que a comprovação da boa e regular utilização dos recursos públicos seja feita por outros meios lícitos.'
14. Como se percebe, o parecer do CAE continua a ser peça relevante na prestação de contas do PNAE, mas a sua ausência, por si só, não afasta a possibilidade de se demonstrar o regular emprego dos recursos por outros meios de prova coligidos ao processo.
15. Diante da novel interpretação, a toda evidência sobrevém a importância de saber se o acervo probatório oferecido pelo ex-alcaide pode atestar a adequada utilização das verbas em questão.'
22. Dessa forma, no presente caso, incialmente há que se verificar se ainda persiste a situação de não apresentação desse documento da instância de controle social.
23. Em consulta ao Sistema de Gestão de Conselhos - SIGECON (peça 50) , realizada na data de 5/8/2020, constata-se que o CAE ainda não emitiu o parecer conclusivo acerca da prestação de contas do PNAE/2016.
24. Na defesa apresentada, o responsável juntou um documento denominado 'QUESTIONÁRIO DO CAE 2016' (peça 30, p. 18-21) , mas sem assinaturas e sem a certeza de que foi emitido pelo Conselho de Alimentação Escolar.
25. Ato contínuo, há que se verificar se a defesa apresentada pelo responsável contempla documentos que possam atestar a boa e regular aplicação dos recursos do PNAE/2016.
26. Analisando-se a defesa apresentada pelo responsável (peças 30 a 32) , constata-se que o responsável encaminhou uma série de documentos consistentes em extrato bancário da conta específica do programa, bem como diversos documentos fiscais, além de cópia de documentos referentes ao Edital de Chamada Pública 7/2016, ao Contrato 001-2016 e ao Contrato 07/2016, todos referentes ao fornecimento de gêneros alimentícios.
26.1.1. De início, cumpre esclarecer que foi obtido um extrato completo da conta específica do programa (peça 52) , a partir de consulta à base de dados do Banco do Brasil S/A, custodiada pelo TCU por meio de acordo de cooperação, uma vez que o extrato inserido pelo FNDE (peça 6) apresenta uma série de inconsistências, como a ausência de lançamentos de diversas transferências ocorridas em 5/1/2016, 6/1/2016, 26/7/2016, 24/8/2016, 28/9/2016, 26/10/2016, 22/11/2016 e 9/12/2016.
26.1.2. Feitas essas considerações, constata-se que o responsável encaminhou uma série de documentos (peças 30 a 32) que, conjugados com os lançamentos registrados no extrato da conta específica do programa (peça 52) , foi possível construir a tabela constante do Anexo 1 a essa instrução.
26.1.3. Dessa análise, foi possível verificar uma correlação entre todos os documentos de despesa enviados e os lançamentos em extrato bancário, bem como todos os documentos de despesa fazem referência à aquisição de gêneros para 'merenda escolar', com exceção para a nota fiscal 714.398 (peça 31, p. 62) , na qual não foi possível identificar a que itens de fornecimento o documento se refere.
26.1.4. Entretanto, verifica-se que a nota fiscal 714.398 (peça 31, p. 62) foi emitida por Amaro José da Silva (XXX.721.924-XX) , fornecedor de gêneros alimentícios da agricultura familiar em diversos momentos no exercício de 2016 (peça 30, p. 80; peça 31, p. 33 e 89; e peça 32, p. 12, 41, 67 e 82) , de forma que é possível inferir que se trata de item de fornecimento relacionado ao PNAE/2016.
26.1.5. Dessa análise empreendida, verifica-se que a documentação apresentada pelo responsável foi capaz de comprovar a aplicação dos recursos do programa, o que atenua a irregularidade referente à não apresentação do parecer conclusivo do CAE, e permite concluir pelo afastamento do débito inicialmente apurado.
27. Por outro lado, o responsável foi chamado em audiência pela 'não disponibilização das condições materiais mínimas e necessárias para que o seu sucessor pudesse apresentar a prestação de contas do Programa Nacional de Alimentação Escolar (PNAE) , no exercício de 2016, cujo prazo encerrou-se em 21/8/2017'.
28. Nesse ponto, o responsável Manoel Marques Junior não trouxe qualquer argumento que justificasse a sua conduta. Chama a atenção o fato de que a prestação de contas intempestiva foi apresentada pelo próprio responsável, em 28/11/2019 (peça 51) , o que leva à presunção de que ele possuía as condições materiais para prestar contas do PNAE/2016, e possivelmente não disponibilizou esses elementos ao seu sucessor, Amaro Ferreira da Silva Júnior, na época devida.
29. Censurável a conduta do gestor que assim procede, pois fez movimentar desnecessariamente a máquina administrativa, despendendo recursos humanos e materiais no âmbito do FNDE, da Controladoria-Geral da União e do Tribunal de Contas da União.
30. Sobre o assunto, oportuno mencionar fragmento do Voto do Ministro Raimundo Carreiro, condutor do Acórdão 4460/2011-TCU-Segunda Câmara, in verbis (grifamos) :
'Logo, na medida em que sua omissão ensejou a movimentação de toda a máquina administrativa no âmbito interno e externo, imperioso que seja apenada, pois constitui conduta grave, além de violar a Constituição Federal, a Lei 8.443/92 e o próprio convênio que geriu.
Por este motivo, em que pese elidido esteja o débito, impõe-se o julgamento pela irregularidade das contas e a aplicação de multa.'
31. Cumpre esclarecer que o prefeito sucessor ingressou com representação junto ao Ministério Público Federal (peça 9) , reportando irregularidades no PNAE/2016, o que levou o FNDE a excluir a sua possível responsabilidade solidária pelo dano apurado.
32. Em razão da irregularidade apontada não ter sido devidamente justificada, devem as contas do responsável Manoel Marques Junior serem julgadas irregulares, com aplicação da multa prevista no art. 58, inciso I, da Lei 8.443/1992.
PRESCRIÇÃO DA PRETENSÃO PUNITIVA
33. Nota-se que a pretensão punitiva do TCU, conforme Acórdão 1441/2016-TCU-Plenário, Relator Ministro Benjamin Zymler, que uniformizou a jurisprudência acerca dessa questão, subordina-se ao prazo geral de prescrição indicado no art. 205, do Código Civil, que é de dez anos, contado da data de ocorrência da irregularidade sancionada, nos termos do art. 189, do Código Civil, sendo este prazo interrompido pelo ato que ordenar a citação, a audiência ou a oitiva da responsável.
34. No caso em exame, não ocorreu a prescrição, uma vez que a irregularidade sancionada ocorreu em 22/8/2017, e o ato de ordenação da nova citação ocorreu em 26/9/2019.
CONCLUSÃO
35. Em face da análise promovida na seção 'Exame Técnico', verifica-se que o responsável Manoel Marques Junior afastou o débito a ele atribuído, uma vez que os valores por ele geridos foram comprovados com a documentação encaminhada em sua defesa.
36. No entanto, por não ter disponibilizado as condições materiais mínimas e necessárias para que o seu sucessor pudesse apresentar a prestação de contas do Programa Nacional de Alimentação Escolar (PNAE) , no exercício de 2016, devem suas contas serem julgadas irregulares, com a aplicação da multa prevista no art. 58, inciso I, da Lei 8.443/1992
37. Verifica-se também que não houve a prescrição da pretensão punitiva, conforme análise já realizada.
PROPOSTA DE ENCAMINHAMENTO
38. Diante do exposto, submetemos os autos à consideração superior, propondo ao Tribunal:
a) julgar irregulares, nos termos dos arts. 1º, inciso I, 16, inciso III, alínea 'b', da Lei 8.443/1992, as contas do responsável Manoel Marques Junior (XXX.445.264-XX) ;
b) aplicar ao responsável Manoel Marques Junior (XXX.445.264-XX) , a multa prevista no art. 58, inciso I, da Lei 8.443/1992, c/c o art. 268, inciso I, do Regimento Interno do TCU, fixandolhe o prazo de quinze dias, a contar da notificação, para que comprove, perante o Tribunal (art. 214, inciso III, alínea 'a', do Regimento Interno do TCU) , o recolhimento da dívida aos cofres do Tesouro Nacional, atualizada monetariamente desde a data do acórdão que vier a ser proferido por este Tribunal até a do efetivo recolhimento, se paga após o vencimento, na forma da legislação em vigor;
c)  autorizar, desde logo, a cobrança judicial da dívida, caso não atendida a notificação, na forma do disposto no art. 28, inciso II, da Lei 8.443/1992;
d) autorizar também, desde logo, se requerido, com fundamento no art. 26da Lei 8.443/1992, c/c o art. 217, §§ 1º e 2º, do Regimento Interno do TCU, o parcelamento da dívida em até 36 parcelas, incidindo, sobre cada parcela, corrigida monetariamente, os correspondentes acréscimos legais, fixando-lhe o prazo de quinze dias, a contar do recebimento da notificação, para comprovar, perante o Tribunal, o recolhimento da primeira parcela, e de trinta dias, a contar da parcela anterior, para comprovar o recolhimento das demais parcelas, atualizadas monetariamente, na forma prevista na legislação em vigor, alertando o responsável de que a falta de comprovação do recolhimento de qualquer parcela importará o vencimento antecipado do saldo devedor, nos termos do § 2º do art. 217 do Regimento Interno deste Tribunal; e
e) enviar cópia do Acórdão que vier a ser proferido ao Fundo Nacional de Desenvolvimento da Educação e ao responsável, para ciência, informando que a presente deliberação, acompanhada do Relatório e do Voto que a fundamenta, está disponível para a consulta no endereço www.tcu.gov.br/acordaos, além de esclarecer que, caso requerido, o TCU poderá fornecer sem custos as correspondentes cópias, de forma impressa."
	É o Relatório.

não há.

Procurador Júlio Marcelo de Oliveira.

TOMADA DE CONTAS ESPECIAL. FUNDO NACIONAL DE DESENVOLVIMENTO DA EDUCAÇÃO. PROGRAMA NACIONAL DE ALIMENTAÇÃO ESCOLAR (PNAE/2016). MUNICÍPIO DE JACUÍPE/AL. OMISSÃO NO DEVER DE PRESTAR CONTAS. CITAÇÃO. PRESTAÇÃO DE CONTAS INTEMPESTIVA. COMPROVAÇÃO DA BOA E REGULAR APLICAÇÃO DOS RECURSOS. AFASTAMENTO DO DÉBITO. IRREGULARIDADE DAS CONTAS. MULTA.

TOMADA DE CONTAS ESPECIAL (TCE)

Secretaria de Controle Externo de Tomada de Contas Especial (SecexTCE).

Trata-se de tomada de contas especial instaurada pelo Fundo Nacional de Desenvolvimento da Educação (FNDE) em desfavor de Manoel Marques Júnior, na condição de ex-Prefeito, em razão da omissão no dever de prestar contas dos recursos repassados ao Município de Jacuípe/AL por força do Programa Nacional de Alimentação Escolar (PNAE/2016) .
A aplicação, com valor total repassado de R$ 223.868,00 (peça 17) , tinha por objetivo a aquisição de exclusiva de gêneros alimentícios, em caráter complementar, para atendimento aos alunos matriculados em creches, pré-escolas e em estabelecimentos do ensino fundamental, e teve vigência entre 1/1/2016 e 31/12/2016. O prazo para prestar contas findou em 21/8/2017.
Na fase interna da TCE, o órgão concedente concluiu pela impugnação total das despesas devido à omissão no dever legal de prestar contas dos recursos recebidos, mesmo tendo sido dada oportunidade de defesa ao responsável. O Controle Interno anuiu a esse posicionamento.
No âmbito do TCU, o responsável foi regularmente citado. Em resposta (peças 30 a 32) , apresentou sua defesa trazendo aos autos documentação a título de prestação de contas.
Nesse sentido, sendo o FNDE o repassador dos recursos, realizou-se diligência para colher sua manifestação acerca da prestação de contas intempestiva. Em resposta (peça 48) , a autarquia relatou "o não encaminhamento do Parecer Conclusivo do Conselho de Alimentação Escolar (CAE) , o que impossibilitou atestar a boa e regular aplicação dos recursos no objeto do programa".
Apesar da falta do parecer conclusivo do CAE, verificou-se, nos termos das análises empreendidas pela unidade instrutora, as quais contaram com a anuência do Ministério Público junto ao TCU, razão pela qual incorporo os fundamentos apresentados às minhas razões de decidir, que a documentação apresentada pelo responsável foi capaz de comprovar a boa e regular aplicação dos recursos, o que permite afastar o débito inicialmente imputado.
Por outro lado, bem se sabe que prestar contas, com a devida e correta comprovação da boa e regular aplicação dos valores públicos, é dever de todos aqueles a quem sejam confiados recursos federais, por força do art. 70, parágrafo único, da Constituição de 1988, bem como do art. 93 do Decreto-Lei 200/1967 (v.g. Acórdão 2439/2010-TCU-Plenário, 5.929/2011-TCU-Primeira Câmara e 1.544/2008-TCU-Segunda Câmara) .
Dessa maneira, a ausência de apresentação da documentação que ateste a boa e regular aplicação dos recursos recebidos configura ofensa às regras legais e, ainda, aos princípios basilares da administração pública, uma vez que o gestor deixa de prestar a devida satisfação à sociedade sobre o emprego dos recursos sob sua responsabilidade.
A jurisprudência desta Corte é firme no sentido de que a apresentação da prestação de contas após a citação do responsável pelo TCU, sem atenuantes que justifiquem o atraso, porém com elementos que comprovem a boa e regular aplicação dos recursos, permite a exclusão do débito, mas não elide a omissão inicial, cabendo o julgamento pela irregularidade das contas com aplicação de multa.
Exsurge, portanto, o dever de julgar irregulares as contas do responsável, aplicando-lhe multa com amparo nos arts. 16, inciso III, alínea "b", e 58, inciso I, da Lei Orgânica do TCU - a qual fixo em montante necessário e suficiente para conferir o necessário caráter pedagógico e desestimular condutas semelhantes por parte de gestores municipais, embora ainda inferior ao custo da movimentação da máquina pública provocado pelo responsável.
Ante o exposto, voto por que o Tribunal adote o Acórdão que ora submeto à deliberação deste Colegiado.
TCU, Sala das Sessões Ministro Luciano Brandão Alves de Souza, em 15 de junho de 2021.
Ministro BRUNO DANTAS 
Relator